【裁判字號】    98,刑智上訴,56
【裁判日期】    981012
【裁判案由】    違反著作權法
【裁判全文】
智慧財產法院刑事判決
                                  98年度刑智上訴字第56號
上  訴  人  臺灣高雄地方法院檢察署檢察官
上  訴  人  甲○○
即  被  告
上列上訴人因被告違反著作權法案件，不服臺灣高雄地方法院97
年度訴字第1590號，中華民國98年4 月23日第一審判決（起訴案
號：臺灣高雄地方法院檢察署96年度偵字第23430 號），提起上
訴，本院判決如下：
    主  文
原判決撤銷。
甲○○意圖出租而擅自以重製之方法侵害他人之著作財產權，處
有期徒刑拾月。扣案之伴唱機伍臺，擴大機伍臺、音響喇叭拾臺
、電視螢幕伍臺、麥克風拾支、點歌本拾本及遙控器伍個，均沒
收。
    事  實
一、甲○○係喬大電機有限公司（下稱喬大公司）負責人，以出
    租電腦伴唱機為業，明知「堅持」、「思相枝」、「蝴蝶夢
    」、「送行」及「風箏」等五首歌曲（下稱「系爭歌曲」）
    之詞曲分別為豪記影視唱片有限公司（下稱豪記公司）及其
    負責人乙○○享有著作財產權之音樂著作（詳如附表所示）
    ，非經豪記公司及乙○○之同意或授權，不得擅自重製或出
    租系爭音樂著作。嗣經豪記公司及乙○○之同意，而分別授
    權瑞影企業股份有限公司（下稱瑞影公司）及弘音多媒體科
    技股份有限公司（下稱弘音公司）製作發行「弘音精選MIDI
    」伴唱電腦MIDI產品（其中「風箏」係授權弘音公司，其餘
    則授權瑞影公司），復明知喬大公司向瑞影公司承租「弘音
    精選MIDI」系爭音樂著作之權利範圍，僅限使用於金嗓電腦
    科技股份有限公司所製造之伴唱機（下稱金嗓伴唱機），詎
    甲○○基於意圖出租而擅自以重製之方法侵害他人著作財產
    權之犯意，未經乙○○、豪記公司、瑞影公司或弘音公司之
    同意或授權，於民國94年間某日在不詳地點，利用不知情之
    業務人員將系爭歌曲重製於點將家企業股份有限公司製造之
    多媒體伴唱機（下稱「點將家伴唱機」），繼而自94年11月
    25日起，將其所有非法重製上開歌曲之點將家伴唱機5臺，
    連同擴大機5臺、音響喇叭10臺、電視螢幕5臺、麥克風10支
    、點歌本10本及遙控器5 個等週邊相關設備，以每臺伴唱機
    每月新臺幣（下同）5,500 元之代價，出租予址設高雄縣美
    濃鎮○○路6 號2 樓「心辰練歌場」之不知情負責人趙儷庭
    （業經檢察官為不起訴處分確定），俾以供顧客點唱，而以
    此等方式侵害豪記公司及乙○○之著作財產權。嗣於96年6
    月14日20時15分許，經警持臺灣高雄地方法院核發之搜索票
    前往上址執行搜索，當場查獲甲○○所有供出租使用之上開
    點將家伴唱機5 臺及週邊相關設備（其中點將家伴唱機5 臺
    、遙控器1 個、點歌本1 本經警局當場扣押移送臺灣高雄地
    方法院檢察署贓物庫保管；其餘扣押物品，於查獲當日交由
    心辰練歌場之服務生洪智誠出具贓證物認領保管單保管；嗣
    於98年3 月19日甲○○當庭提出洪智誠保管之點歌本9 本，
    經原審勘驗後，當庭扣押並移送贓物庫保管），而查悉上情
    。
二、案經豪記公司及乙○○訴由高雄縣政府警察局鳳山分局報請
    臺灣高雄地方法院檢察署檢察官偵查起訴。
    理  由
壹、程序部分：
一、按著作權法第5條第1項第2款所稱之「音樂著作」，係指以
    音或旋律加以表現之著作，包括曲譜、歌詞及其他之音樂著
    作，均屬之。故音樂著作，不限於以音階、節奏、和聲為要
    素之樂曲，與樂曲同時利用之音所表現之歌詞，只要該樂曲
    及歌詞均具有原創性，均屬音樂著作。查告訴人豪記公司及
    乙○○分別享有系爭音樂著作之著作財產權，此有系爭歌曲
    之著作財產權讓與證明書附卷可按（詳如附表所示），嗣豪
    記公司雖授權弘音公司及瑞影公司獨家重製系爭歌曲於營業
    用伴唱電腦MIDI產品並予以發行，然依豪記公司與弘音公司
    所簽訂之「獨家發行權暨專屬授權合約書」第6條之約定，
    豪記公司授權弘音公司於中華民國台、澎、金、馬地區，獨
    家重製及發行合約內著作之原聲原影產品及非原聲原影產品
    ，並保證弘音公司就所有營業場所音樂著作與視聽著作之公
    開演出、公開上映均得到專屬授權（見本院卷第47頁），由
    契約條款用語之不同，足見「獨家重製及發行」係有別於公
    開演出及公開上映之「專屬授權」。前者並非專屬授權，僅
    係著作財產權人於授權他人重製及發行後，同時負有不得再
    行授權第三人重製及發行之義務，然並未排除著作財產權人
    自行重製及發行之權利，核與專屬授權則係指著作財產權人
    於授權範圍內不僅不得再行授權第三人，其亦不得自行行使
    授權之權利有別（見本院卷第47頁）。至於豪記公司與瑞影
    公司所簽訂之合約書第3條則僅約定合約期間內，豪記公司
    不得將已授權瑞影公司之新歌之營業用電腦MIDI伴唱相關權
    利授與他人，並無專屬授權之約定，則告訴人等就系爭歌曲
    之重製權既僅非專屬授權予弘音公司或瑞影公司，告訴人豪
    記公司及乙○○就被告上開侵害著作財產權之行為即享有告
    訴權。此外，告訴人豪記公司及乙○○於96年6月14日即委
    任丙○○就本件提出違反著作權法第91條及第92條之告訴，
    此有委任狀及刑事告訴狀在卷可按（見警詢卷第44-46頁）
    ，是以被告辯稱本件未經告訴權人合法告訴，即非有據。
二、按被告以外之人於審判外之言詞或書面陳述，除法律有規定
    者外，不得作為證據；又被告以外之人於審判外之陳述，雖
    不符合同法第159條之1至第159條之4之規定，但經當事人於
    審判程序同意作為證據，法院審酌該言詞陳述或書面陳述作
    成時之情況，認為適當者，亦得為證據。當事人、代理人或
    辯護人於法院調查證據時，知有第159條第1項不得為證據之
    情形，而未於言詞辯論終結前聲明異議者，視為有前項之同
    意，刑事訴訟法第159條第1項及第159條之5分別定有明文。
    經查，本判決下列所引用之各該被告以外之人於審判外之陳
    述（包含書面陳述），固屬傳聞證據，但檢察官及被告於本
    院準備程序期日均表示無意見（見本院卷第53-55頁），且
    當事人均未於言詞辯論終結前聲明異議，本院審酌該等證據
    作成之情況，認為適於為本件認定事實之依據，依刑事訴訟
    法第159條之5第2項規定，應具有證據能力。
三、本件認定事實所引用之卷內文書證據及物證之證據能力部分
    ，並無證據證明係公務員違背法定程序所取得，檢察官及被
    告於本院均未主張排除前開物證之證據能力，且迄本院言詞
    辯論終結前均未表示異議，本院經審酌前開物證並非公務員
    違背法定程序所取得，亦無刑事訴訟法第159條之4顯有不可
    信之情況，故上揭物證均有證據能力。
貳、實體部分：
一、訊據被告甲○○固坦承其為喬大公司負責人及於上開時、地
    代表喬大公司出租扣案之點將家伴唱機等週邊設備予趙儷庭
    （即心辰練歌場）之事實，惟矢口否認上開犯行，並辯稱：
    伊出租行為是針對音響設備，並非針對歌曲，出租內容並未
    包括系爭歌曲，扣案伴唱機內之硬碟係自95年1月起陸續向
    弘音公司代理人戊○○所價購，硬碟內就有系爭歌曲，伊並
    未重製系爭歌曲，至於扣案之10本歌本內，印有「堅持」等
    5首歌曲之曲目，也不是伊提供的，扣案伴唱機係舊機型，
    並無人聲導唱功能，故當場扣案之1本歌本內數頁人聲導唱
    歌單係告訴人所附加，此外，包含系爭歌曲在內之非人聲導
    唱歌單未按字部排列且殘缺不全，並非被告所製作交付予趙
    儷庭等語。經查：
  (一)本件扣案之點將家伴唱機5臺內均灌有系爭5首歌曲（其中「
    堅持」點歌編號26523、「思相枝」點歌編號26484、「蝴蝶
    夢」點歌編號26492、「送行」點歌編號26526、「風箏」點
    歌編號18178），上開伴唱機連同扣案之擴大機5臺、音響喇
    叭10臺、電視螢幕5臺、麥克風10支、點歌本10本及遙控器5
    個等週邊相關設備均係被告自94年11月25日起出租予趙儷庭
    等情，為被告所不爭，並有現場照片及租賃合約書在卷可佐
    （見警詢卷第26-29、41、42頁），應堪認為真實。此外，
    被告於96年8月29日偵查中供稱：本件被查獲之5首歌曲有被
    授權，伊本身就是弘音公司及瑞影公司的經銷商等語（見偵
    查卷第6 頁），嗣於97年1 月2 日偵查中則供承：（問：本
    案歌曲來源？）系爭歌曲是伊向弘音公司購買，灌錄以後出
    租或轉賣給客人，伊的業務人員可以將歌曲灌錄機台內，「
    金嗓」及「點將家」灌錄的技術別人有提供，磁片放入就可
    以自動讀檔，別人有給我們程式，我們依程式操作就可以自
    動讀檔等語（見偵查卷第22頁），其於97年1 月7 日亦具狀
    陳稱：伊每年都有向瑞影公司承租或購買近百套該公司所出
    版之「弘音精選MIDI」歌集，而系爭歌曲原本就授權可重製
    或轉存於被告或被告客戶之金嗓電腦伴唱機暨點將家電腦伴
    唱機中使用，伊既經授權重製，當然就沒有重製侵權的問題
    等語（見偵查卷第28頁），然查，依被告與瑞影公司所簽訂
    之「弘音精選MIDI」承租約定書第貳條第1 項即約定：「弘
    音精選MIDI僅限使用於金嗓電腦伴唱機。」（見偵查卷第35
    頁），而證人即瑞影公司協理粘正義於原審亦證稱：系爭歌
    曲並沒有發行點將家的版本，只有發行灌入MDS-655 機器上
    等語（見原審卷第30頁），足見扣案點將家伴唱機內之系爭
    歌曲確為被告未經授權而利用不知情之業務人員所重製。嗣
    被告於偵查中雖翻異前詞改稱：伊沒有灌錄系爭歌曲於點將
    家伴唱機，伊不知何時灌的，也有可能是之前的客人自行灌
    錄云云，復於原審改稱：扣案點將家伴唱機硬碟係向第三人
    戊○○所購買，硬碟內本來就有系爭歌曲云云，惟查，證人
    戊○○於原審證稱：被告於95、96年間有跟伊購買點將家伴
    唱機之硬碟，當時伊是台南區弘音公司授權的代理商，伊係
    向「小陳」購買硬碟，但伊不曉得硬碟的內容，倘要將弘音
    公司授權的歌曲灌在點將家，公司有規定可以灌在MDS-655
    機器上，但未授權可直接灌在點將家伴唱機主機內，被告在
    心辰練歌場只有辦理金嗓伴唱機之授權，不是點將家伴唱機
    ，伊未同意或幫被告將系爭歌曲灌在扣案點將家伴唱機主機
    內，被告承租之金嗓伴唱機已於97年12月9 日退租（見原審
    卷第26-29 頁），並有退租確認書影本一份附卷可按（見原
    審卷第35頁），是以依證人戊○○之證詞，尚無從佐證被告
    於95、96年間所購買之硬碟內已重製系爭歌曲。至證人丁○○雖於本院證稱：被告於96年元月向戊○○買硬碟，一般何
    時買就灌錄歌曲到什麼時候，點將家有鎖碼，伊的技術只能
    安裝、測試而無法重製，伊係以弘音公司的點歌單點選歌曲
    以確認硬碟係灌錄到最新歌曲，扣案5 臺伴唱機都是伊去安
    裝測試，因該包廂未申請弘音的授權，所以伊未測試系爭5
    首歌曲等語（見本院卷第134-136 頁），然查，上開證人為
    被告之受僱人，已難期其證詞客觀衡平，其所稱點將家伴唱
    機有鎖碼而無法重製乙節，亦與被告於偵查中之先前供述矛
    盾，且其亦明知「心辰練歌場」未申請弘音公司之授權，而
    未測試硬碟中是否有系爭5 首歌曲，是以其證詞亦難為被告
    有利之證明。況扣案點將家伴唱機5 臺連同上開金嗓伴唱機
    1 臺自94年12月15日起即已出租並交付予第三人趙儷庭，此
    有租賃合約書一份附卷可憑（見警詢卷第27頁），而證人戊○○於本院另證稱：喬大公司曾辦過點將家伴唱機之授權，
    數量大約20幾臺，足見被告所持有及出租之點將家伴唱機數
    量合計高達20幾臺，則被告於95、96年間始向戊○○所購買
    之硬碟是否確係安裝於扣案之點將家伴唱機，亦非無疑，被
    告所辯即非可採。
  (二)其次，96年6月14日搜索時當場查扣移送臺灣高雄地方法院
    檢察署贓物庫保管之點歌本1本內之弘音公司點歌單上確實
    有系爭歌曲及歌本背面亦貼有「喬大電機」貼紙之事實，有
    照片附卷可按（見偵查卷第77-78、83頁，本院卷第77-79頁
    ），證人趙儷庭於原審亦證稱：扣案之點歌本為喬大公司提
    供給伊使用等語（見原審卷第54頁），足見本案當場查扣之
    點歌本確為被告因出租而交付予趙儷庭，且上開點歌本中確
    有系爭歌曲甚明，是被告辯稱伊是針對音響設備出租，而未
    出租系爭歌曲云云，洵非可採。此外，扣案之點將家伴唱機
    經當庭勘驗機器均貼有「本歌集限家用」、「授權代辦00-0
    000000」、「營業用應另辦授權」之貼紙，此有照片附卷可
    參（見本院卷第62-75頁），被告亦供承「00-0000000」為
    喬大公司申設之電話（見本院卷第88頁），益徵被告係明知
    其未經授權而出租系爭歌曲。至於未當場扣押之9本點歌本
    ，經原審勘驗結果，雖均未有「堅持」、「思相枝」、「蝴
    蝶夢」、「送行」等歌曲之點歌單，惟均有「風箏」之點歌
    單（見原審卷第74至75頁），且經查上開點歌本9本係於96
    年6月14日經警查獲後當場交付心辰練歌場之服務生洪智誠
    保管，此有贓證物認領保管單一紙可按（見警詢卷第35頁）
    ，迄98年3 月19日審理中始經趙儷庭交由被告甲○○提出供
    原審勘驗（見原審卷第73頁），期間已達9 個多月，而該9
    本點歌本之點歌單均係活頁而可任意抽換，尚無從確保原審
    勘驗時該點歌本之內容係與查獲時之內容一致，是以該9 本
    點歌本之點歌單雖無「堅持」、「思相枝」、「蝴蝶夢」、
    「送行」等歌曲，亦難憑此為有利於被告之認定。被告另辯
    稱：搜索查扣之點歌本內有數頁人聲導唱之點歌單，然扣案
    之點將家伴唱機係舊機型，並無人聲導唱功能，且含系爭歌
    曲在內之非人聲導唱歌單未按字部排列且殘缺不全，該點歌
    單係告訴人派人插入，並非被告交付予趙儷庭乙節，經查，
    搜索查扣之點歌本中確有人聲導之點歌單（見本院卷第76頁
    ），然該部分係點將家之點歌單，其上並無系爭歌曲，倘謂
    告訴人確有意誣陷被告，則何須插入並無系爭歌曲之點歌單
    ？又證人丙○○亦於本院結證稱：96年間受僱於豪記唱片公
    司，擔任法務專員的職務，期間不到一年，心辰KTV 是伊與
    楊篷事先去消費瞭解有無系爭歌曲才去取締，我們去店裡消
    費只有1 間包廂，查扣的時候每間包廂我們都點，沒有遇到
    過點歌頁有但點不出來的情形，我們是按照現場的歌本編號
    去點歌，我們事先去蒐證確認這家KTV 有無我們公司的歌曲
    ，並沒有做抽換歌單的事情，查獲心辰KTV 當天，警方當場
    都用封條黏貼住了，我們不可能做抽換的動作等語（見本院
    卷第138 、139 、141- 143頁），參以扣案之點將家伴唱機
    內確有重製系爭歌曲，倘無點歌單記載點歌編號，則消費者
    顯無從點唱系爭歌曲，是被告所辯顯與常情有違，亦無足採
    。
  (三)再者，「風箏」係弘音公司經豪記公司授權重製為營業用伴
    唱電腦MIDI，收錄於弘音公司所發行之「弘音精選MIDI」第
    10集，發行日期為93年5月，惟弘音公司未曾授權將「弘音
    精選MIDI」第1-19集灌錄重製於點將家電腦伴唱機，此有弘
    音公司98年7月17日函附卷可參（見本院卷第45頁），是被
    告辯稱「風箏」係弘音公司所發行第15集點歌集內之歌曲，
    經弘音公司賣給點將家公司，點將家公司再賣給我們等情，
    即非可採。
  (四)綜上，本件事證已臻明確，被告所辯均係臨訟卸責之詞，洵
    無足採，其犯行堪予認定。
二、核被告甲○○所為，係犯著作權法第91條第2項之意圖出租
    而擅自以重製之方法侵害他人之著作財產權罪。本件起訴書
    之所犯法條欄雖認被告係涉犯著作權法第91條第1項之擅自
    以重製之方法侵害他人之著作財產權罪，惟被告係意圖出租
    而擅自以重製之方法侵害他人著作財產權，業如前述，則檢
    察官認被告係犯著作權法第91條第1項之罪，即有未合，惟
    被告於事實欄所載時、地重製系爭歌曲之社會基本事實既屬
    相同，爰依法變更起訴法條，並經本院依法告知被告予以辯
    論之機會（見本院卷第149頁）。又被告係意圖出租而擅自
    以重製之方法而侵害他人之著作財產權，嗣其以出租方法侵
    害他人著作財產權，按照低度行為吸收於高度行為之原則，
    其出租之行為，當吸收於擅自重製行為之中，自應專依著作
    權法第91條第2項意圖出租而重製之規定處罰，不另論以著
    作權法第92條之以出租方法侵害他人著作財產權罪（最高法
    院92年度台上字第1425號、93年度台上字第950 號判決意旨
    參照）。又被告利用不知情之業務人員將系爭歌曲重製於扣
    案之點將家伴唱機，為間接正犯。
三、原審據以論科，固非無見。惟查：(一)檢察官起訴認被告係犯
    著作權法第91條第1項之罪，原判決基於社會基本事實之同
    一性而變更起訴法條為同條第2項，惟原審並未踐行刑事訴
    訟法第95條告知罪名變更之程序，未予被告充分辯明之機會
    ，即非適法。(二)原判決認定被告係自行重製系爭歌曲於扣案
    之點將家伴唱機，然被告於偵查中供承係利用不知情之業務
    人員為之，業如前述，是以原判決該部分事實認定有誤，理
    由欄亦未論列間接正犯，亦有未洽；(三)再者，弘音公司未曾
    授權將「弘音精選MIDI」第1-19集（含「風箏」歌曲）灌錄
    重製於點將家電腦伴唱機，業如前述，原判決認定依檢察官
    所提出之證據，尚不足以證明扣案點將家伴唱機內之「風箏
    」歌曲係被告非法重製，而不另為無罪之諭知，即有違誤。
    (四)又本件被告重製系爭歌曲之時間雖係在96年4月24日以前
    ，然與其有實質上一罪關係之出租行為之犯罪時間係持續至
    96年6月14日查獲時止，是其犯罪行為之一部在96年4月24日
    後，本件即無中華民國96年罪犯減刑條例之適用（最高法院
    79年度台非字第163號、90年度台上字第105號判決可資佐參
    ），原判決依該條例第2條第1項第3款之規定減其刑期2分之
    1 ，顯係違法。是檢察官提起上訴，尚非無據，至被告上訴
    意旨仍執陳詞，否認犯罪，提起上訴，雖無理由，惟原判決
    既有上開可議之處，自屬無可維持，應由本院予以撤銷改判
    。爰審酌被告係以出租電腦伴唱機為業之人，前曾因違反著
    作權法第91條或第92條之罪經多次提起公訴在案，雖均經告
    訴人撤回告訴，而為不受理判決（見本院卷第18-21頁），
    惟其仍未思以合法授權之方式經營上開業務，此次竟仍以非
    法重製及出租方式侵害系爭著作，顯然欠缺保護智慧財產權
    之法治觀念，雖被告重製之歌曲僅5首，然本件出租系爭重
    製歌曲之期間長達1年7個多月，並按月收取每臺伴唱機租金
    5,500 元之收益，其情節非輕，且犯後猶飾詞否認犯行，暨
    其犯罪之動機、目的、所生危害等一切情狀，爰量處如主文
    所示之刑，以示懲儆。扣案之點將家伴唱機5 臺、擴大機5
    臺、音響喇叭10臺、電視螢幕5 臺、麥克風10支、點歌本10
    本及遙控器5 個，均為被告所有供犯本件違反著作權法犯行
    所用之物，爰依著作權法第98條之規定宣告沒收之。
據上論斷，應依刑事訴訟法第369 條第1 項前段、第364 條、第
299條第1項前段、第300條、著作權法第91條第2項、第98條，判
決如主文。
本案經檢察官鍾鳳玲到庭執行職務。
中    華    民    國    98    年    10    月   12     日
               智慧財產法院第一庭
                           審判長法  官   李得灶
                                 法  官   王俊雄
                                 法  官   林欣蓉
以上正本證明與原本無異。
如不服本判決，應於收受送達後十日內向本院提出上訴書狀，其
未敘述上訴之理由者並得於提起上訴後十日內向本院補提理由書
。
中    華    民    國    98    年    10    月   12     日
                                 書記官   周其祥
附錄本判決論罪科刑所犯法條：
著作權法第91條第2項：
意圖銷售或出租而擅自以重製之方法侵害他人之著作財產權者，
處6 月以上五年以下有期徒刑，得併科新臺幣20萬元以上2 百萬
元以下罰金。
附表：
1.堅持（含詞曲，見警詢卷第49頁讓與證明書，受讓人：乙○○
  ）。
2.送行（含詞曲，見警詢卷第50頁及原審卷101頁之讓與證明書
  ，受讓人：乙○○）。
3.蝴蝶夢（含詞曲，見警詢卷第51頁讓與證明書，受讓人：乙○○）。
4.思相枝（含詞曲，見警詢卷第52頁及偵查卷第102頁讓與證明
  書，受讓人：乙○○）。
5.風箏（含詞曲，見警詢卷第53頁讓與證明書，受讓人：豪記公
  司）。


司法院資訊處製作；財團法人民間司法改革基金會備份。
